【裁判字號】    96,上易,969
【裁判日期】    970408
【裁判案由】    返還不當得利
【裁判全文】
臺灣高等法院民事判決                 96年度上易字第969號
上  訴  人  肯微科技股份有限公司
法定代理人  乙○○
訴訟代理人  李富祥律師
被 上訴 人  甲○○
上列當事人間請求返還不當得利事件，上訴人對於中華民國96年
10月17日臺灣板橋地方法院96年度訴字第1187號第一審判決提起
上訴，本院於97年3月25日言詞辯論終結，判決如下：
    主      文
原判決關於駁回上訴人後開第二項之訴部分，暨訴訟費用之裁判
均廢棄。
被上訴人應給付上訴人新臺幣肆拾捌萬壹仟玖佰伍拾捌元，及自
民國九十六年六月二十六日起至清償日止，按年息百分之五計算
之利息。
其餘上訴駁回。
第一、二審訴訟費用由被上訴人負擔百分之六十八，餘由上訴人
負擔。
    事實及理由
一上訴人起訴主張：伊財務人員因轉帳錯誤，於民國95年12月29
  日誤將新臺幣（下同）705,000元（下稱系爭款項）匯入被上
  訴人合作金庫銀行0000000000000號帳戶內，伊發現後即告知
  被上訴人將系爭款項返還予伊，惟遭其拒絕。嗣被上訴人無故
  曠職，且拒絕返還系爭款項之行為，已有將系爭款項侵占納為
  己有之意思，伊無法期待信任被上訴人繼續維持勞僱關係，已
  依法終止兩造僱傭契約，自無庸給付資遣費等予被上訴人，其
  亦無任何資遣費等得主張抵銷。爰依不當得利之法律關係，求
  為命被上訴人如數給付，及自起訴狀繕本送達翌日起加計法定
  遲延利息之判決。
  被上訴人則以：伊收受系爭款項，乃因上訴人總經理告知，如
  伊表現佳，公司將發給獎金，而於系爭款項匯入前一週，訴外
  人巫喜頃告知伊，公司將匯入70萬元至伊帳戶。上訴人無獎金
  制度規範，伊無法舉證系爭款項為其給予之獎金，然其自95年
  5月起給予伊之績效獎金足證伊表現傑出，而上訴人95年度業
  績大幅成長，伊確認系爭款項為上訴人口頭承諾之獎金，無侵
  占之意思，上訴人不得事後反悔要求伊返還，甚以侵占公款為
  由將伊免職。伊縱有返還之義務，亦與資遣費157,152元、預
  告工資39,288元、未休之特休假工資18,334元、未給付之薪資
  49,437元，合計264,211元相互抵銷云云，資為抗辯。
二原審駁回上訴人之請求，上訴人提起上訴，聲明：
  (一)原判決廢棄。
  (二)被上訴人應給付上訴人705,000元，及自起訴狀繕本送達之
    翌日起至清償日止，按年息5％計算之利息。
  被上訴人則聲明：上訴駁回。
三上訴人主張前揭事實，提出存款憑條、律師函暨回執等件為證
  （原審卷第3-5頁）。兩造就：(一)被上訴人原受僱於上訴人，
  擔任財務管理師、(二)上訴人於95年12月29日將系爭款項匯入被
  上訴人於合作金庫銀行0000000000000號帳戶內之事實不爭執
  。
四按「當事人主張之事實，經他造於準備書狀內或言詞辯論時或
  在受命法官、受託法官前自認者，無庸舉證」，民事訴訟法第
  279條第1項定有明文，被上訴人於原審自認：「‧‧‧事後原
  告（上訴人）說是誤匯這筆款項，我有寫存證信函，我不是不
  還這筆錢‧‧‧」、「（是否有跟公司說你跟先生的資遣費要
  與這705,000元互為抵銷？）有。我有要還，我要用抵銷的方
  式來清償這705,000元，抵銷後如有不足餘額我要匯款給公司
  ‧‧‧」在卷（原審卷第24-25頁）；另其存證信函載：「我
  從頭到尾沒說不還你們錢‧‧‧」、答辯狀載：「被告（被上
  訴人）確實無法舉證此705,000元為本人之獎金‧‧‧」等語
  （原審卷第28、48頁），顯然被上訴人已自認其收受系爭款項
  確無法律上之原因，且欲返還系爭款項，僅辯稱其以如附表所
  示被上訴人主張之抵銷金額264,211元主張抵銷，而無庸返還
  系爭款項全額而已，故上訴人主張被上訴人於95年12月29日受
  領系爭款項為無法律上之原因一節，尚非全然無據。
五而「二人互負債務，而其給付種類相同，並均屆清償期者，各
  得以其債務，與他方之債務，互為抵銷」，民法第334條第1項
  前段定有明文，被上訴人抗辯其對上訴人有如附表所示「被上
  訴人主張之金額」欄之資遣費、預告工資、未休年假工資、未
  給付薪資等債權可與應返還之系爭款項抵銷，就此，上訴人則
  主張被上訴人收受系爭款項後，經催告返還置之不理，顯有將
  之侵占入已之意圖，且無故曠職3日，上訴人已依勞動基準法
  第12條第1項第4款之規定終止兩造勞動契約，被上訴人不得請
  求資遣費、預告工資云云。查上訴人提出之人事管理通則第8
  條第6款、第47條第6款固分別規定：「有下列情事之一者，本
  公司得不經預告期間終止僱傭關係‧‧‧六、無正當理由連續
  曠職三日‧‧‧」、「員工有下列情形之一者，予以免職‧‧
  ‧六、偷竊或侵占公司財物者」（本院卷第69、79頁）。而上
  訴人主張被上訴人連續曠職三日，係謂被上訴人自96年1月7日
  起連續曠職三日云云（原審卷第44頁），然依上訴人提出之平
  均薪資表上載被上訴人任職迄96年1月7日（本院卷第35 頁）
  ，則上訴人96年1月12日之公告載：「且甲○○自1月7日起連
  續曠職已逾三日以上」非屬事實；退步言，縱依被上訴人之出
  勤紀錄上載其96年1月6-10日連續3.5日均未至公司上班屬實，
  惟據其辯稱乃因兩造就被上訴人應否返還系爭款項有所爭執，
  上訴人之管理部經理兼總經理之特助於96年1月5日對被上訴人
  稱：「你給我馬上滾」，故被上訴人自96年1月6日起未至公司
  上班等語（原審卷第31、61頁），上訴人就此未曾加以爭執，
  亦屬兩造當時爭執應否退還匯款一節之實情相符，則被上訴人
  係因上開原因未繼續至上訴人公司上班，亦非「無正當理由連
  續曠職」。另上訴人主動將系爭款項匯入被上訴人帳戶，嗣發
  現有誤時請求返還，被上訴人非拒絕返還，僅就上訴人積欠之
  資遣費〔按被上訴人於97年1月7日之存證信函即請求上訴人給
  付資遣費（原審卷第31頁）〕、薪資等主張抵銷，非屬侵占公
  司財物，是被上訴人無上開人事管理通則第8條第6款、第47條
  第6款之情形，上訴人主張其依勞動基準法第12條第1項第4款
  之規定終止兩造勞動契約而無庸給付資遣費、預告工資云云，
  尚屬無據。
六被上訴人無法律上之原因受領系爭款項，應負返還義務，上訴
  人依勞動基準法第12條第1項第4款之規定終止兩造勞動契約，
  於法不合，被上訴人對上訴人尚有資遣費等債權得主張抵銷，
  均如前述，至被上訴人得主張抵銷之金額若干，分述如下（按
  附表兩造主張之金額分見原審卷第64頁、本院卷第35頁）：
  (一)舊制年資資遣費124,412元部分：
    1.兩造就被上訴人之舊制年資為91年6月1日至94年6月30日
      不爭執（原審卷第64頁、本院卷第35頁），期間為3年又1
      月，被上訴人辯稱係3年2個月，非屬實在。另被上訴人辯
      稱其平均薪資為39,288元，惟未舉證以實其說，觀諸被上
      訴人就上訴人稱其95年12月薪資係34,846元一節不爭執（
      原審卷第60-61頁），顯然其嗣後所稱平均薪資為39,288
      元非屬實在。上訴人提出之被上訴人薪資表雖載被上訴人
      之平均薪資為34,000元，然所列積欠被上訴人95年12月薪
      資為34,846元（本院卷第35頁，另見原審卷第60頁），是
      被上訴人之平均薪資應為34,846元。
    2.以上，被上訴人舊制年資資遣費為107,442元（計算式見
      附表備註欄，元以下四捨五入，以下同）。
  (二)新制年資資遣費32,740元部分：
    1.兩造就被上訴人之新制年資為94年7月1日至96年1月7日不
      爭執，依勞動基準法第17條「雇主依前條終止勞動契約者
      ，應依左列規定發給勞工資遣費：一  在同一雇主之事業
      單位繼續工作，每滿一年發給相當於一個月平均工資之資
      遣費。二  依前款計算之剩餘月數，或工作未滿一年者，
      以比例計給之。未滿一個月者以一個月計」之規定，期間
      應為1年又7月，非上訴人、被上訴人依序所稱之1又187/
      365年、1年8個月。另被上訴人之平均薪資為34,846元，
      有如上述。
    2.另「勞工適用本條例之退休金制度者，適用本條例後之工
      作年資，於勞動契約依勞動基準法第十一條、第十三條但
      書、第十四條及第二十條或職業災害勞工保護法第二十三
      條、第二十四條規定終止時，其資遣費由僱主按其工作年
      資，每滿一年發給二分之一個月之平均工資，未滿一年者
      ，以比例計給；最高以發給六個月平均工資為限，不適用
      勞動基準法第十七條之規定」，勞工退休金條例第12條第
      1 項定有明文，從而，兩造所列計算式「×0.5」，核無
      不合。
    3.以上，被上訴人新制年資資遣費為27,586元。
  (三)預告工資39,288元部分：
    兩造所列被上訴人得請求之預告工資均為1個月之薪資，其
    金額即為34,846元。
  (四)未休年假工資18,334元部分：
    被上訴人辯稱其未休年假尚有14日，惟未舉證以實其說，自
    應以上訴人所稱之9日為準，以平均薪資34,846元計，被上
    訴人得請求之未休年假工資為10,454元。
  (五)未給付薪資49,437元部分：
    上訴人未給付被上訴人95年12月之薪資為34,846元，有如上
    述。又被上訴人於96年1月份工作至7日，比例計算被上訴人
    96年1月份薪資為7,868元（34,846×7/31＝7,868）。以上
    ，上訴人積欠被上訴人之薪資計42,714元。
  (六)被上訴人得請求之資遣費、預告工資、未休年假工資、薪資
    計223,042元（詳如附表）。抵銷後，被上訴人應返還之不
    當得利為481,958元（705,000-223,042＝481,958）。
七綜上所述，上訴人依據不當得利之法律關係，請求被上訴人給
  付上訴人481,958元，及自起訴狀繕本送達翌日即96年6月26日
  起至清償日止，按年息5％計算之利息，於法有據，應予准許
  ，其逾此範圍之請求，於法無據，應予駁回，其敗訴部分，假
  執行之聲請即失所依據，應併予駁回。上開應准許部分，原審
  為上訴人敗訴之判決，尚有未洽，上訴意旨指摘此部分原判決
  不當，求予廢棄改判，為有理由，應由本院予以廢棄，改判如
  主文第二項所示。上開不應准許部分，原審為上訴人敗訴之判
  決，並駁回其假執行之聲請，核無不合。上訴意旨指摘原判決
  此部分不當，求予廢棄改判，為無理由，應予駁回。本件所命
  給付，被上訴人上訴第三審所得受之利益未逾150萬元，不得
  上訴第三審，本院判決後已告確定，上訴人就其勝訴部分聲請
  准供擔保請求宣告假執行，自非所許，此部分假執行之聲請，
  應予駁回，原審駁回上訴人此部分之聲請，理由雖有不同，結
  論則無二致，此部分原判決仍應予以維持。
八本件因事證已臻明確，兩造其餘攻擊、防禦方法及所為之立證
  ，經審酌後認與判決之結果不生若何影響，無庸再逐一予以論
  列，合併敘明。
據上論結，本件上訴為一部有理由，一部無理由，依民事訴訟法
第450條、第449條第1項、第2項、第79條，判決如主文。
中    華    民    國    97    年    4     月    8     日
                    民事第十六庭
                        審判長法  官 沈方維
                              法  官 呂淑玲
                              法  官 湯美玉
正本係照原本作成。
不得上訴。
中    華    民    國    97    年    4     月    8     日
                              書記官 蕭進忠


司法院資訊處製作；財團法人民間司法改革基金會備份。
